---
title: "Series de tiempo"
author: "Andreas Sanabria"
date: "2024-08-26"
output: html_document
---

```{r setup, include=FALSE}
knitr::opts_chunk$set(echo = TRUE)

library(readr)
library(ggplot2)
library(lubridate)
library(TSA)
library(TTR)
library(tseries)
library(forecast)
library(TSstudio)
library(rugarch)
library(astsa)
library(gridExtra)
library(FinTS)

setwd("C:/Users/andre/OneDrive/Documentos/UCR/SERIES/PROYECTO")
```

# CRC/USD

## Preguntas de investigación

### Auxuliar

```{r}
cola <- function(x){
  if(nrow(x) > 60){
    return(x <- tail(x, 365))
  } else{
    return(x <- tail(x, 12))
  }
}

#cola <- function(x){
  #return(x)
#}
```

## Lectura de los datos

### Tasa de cambio CRC/USD

```{r}
cambio <- read.csv("cambio2.csv", sep = ";", header = F)

cambio <- cola(cambio)

colnames(cambio)[1:2] <- c("Compra", "Venta")

precio <- (cambio$Compra + cambio$Venta)/2

precio.ts <- ts(precio, start = c(2023, 1), frequency = 365)

plot.ts(precio.ts, col = "blue", ylab = "Precio", xlab = "Días")

lag.plot(precio.ts, 12)
```

```{r}
rend.log <- diff(log(precio.ts))
rend.log.abs <- abs(rend.log)
rend.log.square <- rend.log^2

plot.ts(rend.log, col = "blue", main = "Rendimientos logarítmicos", ylab = "Rendimientos logarítmicos", xlab = "Días")
plot.ts(rend.log.square, col = "blue", ylab = "Rendimientos logarítmicos ^2", xlab = "Días")
acf(rend.log)
pacf(rend.log.square)

acf(rend.log)
pacf(rend.log)

acf(rend.log.abs)
acf(rend.log.square)
par(mfrow = c(2,2))
mean(rend.log)

create_acf_pacf_plot <- function() {
  par(mfrow = c(2, 2))

  acf(rend.log, main = "ACF retornos logaítmicos")
  pacf(rend.log, main = "PACF retornos logarítmicos")

  acf(rend.log.abs, main = "ACF retornos logarítmicos absolutos")
  acf(rend.log.square, main = "ACF retornos logarítmicos al cuadrado")

  par(mfrow = c(1, 1))
}

create_acf_pacf_plot()
```

```{r}
AutocorTest(rend.log,lag=30)
ArchTest(rend.log, lag=15)
```

```{r}
hist(rend.log, 
     breaks = 30, 
     probability = TRUE, 
     col = "lightblue", 
     main = "Histograma de rendimientos logarítmicos",
     xlab = "Rendimientos logarítmicos",
ylab="Densidad")

curve(dnorm(x, mean = mean(rend.log), sd = sd(rend.log)), 
      col = "red", 
      lwd = 2, 
      add = TRUE)

legend("topright", legend = c("Rendimientos logarítmicos", "Distribución normal"), 
       col = c("lightblue", "red"), lwd = c(5, 2))
```

```{r}
library(gridExtra)

p1 <-plot.ts(precio.ts, col = "blue", ylab = "Precio", xlab = "Días")

p2 <- recordPlot({
  hist(rend.log, 
       breaks = 30, 
       probability = TRUE, 
       col = "lightblue", 
       main = "",
       xlab = "Rendimientos logarítmicos",
       ylab = "Densidad")

  curve(dnorm(x, mean = mean(rend.log), sd = sd(rend.log)), 
        col = "red", 
        lwd = 2, 
        add = TRUE)

  legend("topright", 
         legend = c("Rendimientos logarítmicos", "Distribución normal"), 
         col = c("lightblue", "red"), 
         lwd = c(5, 2))
})

combined_plot <- grid.arrange(p1, p2, ncol = 2)

print(combined_plot)
```

```{r}
lag.plot(precio.ts, 12)
```

### Tasa de Política Monetaria

Según acuerdo de Junta Directiva Sesión 5500-2011 celebrada el 08 de junio del 2011, se define la Tasa de Política Monetaria (TPM) como la tasa de interés objetivo del BCCR, utilizada como referencia para conducir el costo de las operaciones a un día plazo en el Mercado Integrado de Liquidez dentro de un corredor formado por las tasas de interés de sus facilidades permanentes de depósito y crédito. Es determinada por la Junta Directiva de esta Entidad.

```{r}
tpm <- read.csv("tpm.csv", sep = ";", header = F)

colnames(tpm)[1:1] <- c("TPM")

tpm$TPM <- gsub(",", ".", tpm$TPM)

tpm$TPM <- as.numeric(tpm$TPM)

tpm <- tpm$TPM

tpm <- tpm

tpm.ts <- ts(tpm, start = c(2023, 1), frequency = 365)

plot.ts(tpm.ts, main = "Fig 2: Tasa de Política Monetaria 2023", col = "blue", ylab = "TPM", xlab = " (días)")

lag2.plot(precio.ts, tpm.ts, 15)

ccf(precio.ts, tpm.ts, main = "")
ccf(precio.ts, tbp.ts, main = "")
ccf(precio.ts, ffer.ts, main = "")
ccf(precio.ts, ipc.ts.diaria, main = "")
ccf(precio.ts, imae.ts.diaria, main = "")
```

```{r}
lag.plot(tpm.ts, lags = 1, set.lags = 15)
lag.plot(tpm.ts, lags = 1, set.lags = 30)
lag.plot(tpm.ts, lags = 1, set.lags = 60)
lag.plot(tpm.ts, lags = 1, set.lags = 90)
lag.plot(tpm.ts, lags = 1, set.lags = 120)
```

```{r}
fit <- lm(tpm.ts ~ time(tpm.ts), na.action = NULL)

plot(resid(fit))
plot(diff(tpm.ts))

acf(tpm.ts, 30)
acf(resid(fit), 30)
acf(diff(tpm.ts), 30)
```

```{r}
ma <- filter(tpm.ts, rep(1/30,30), sides=2)
ma2 <- filter(tpm.ts, rep(1/90,90), sides=2)
ma3 <- filter(tpm.ts, rep(1/120,120), sides=2)
plot(tpm.ts)
lines(ma, col="red")
lines(ma2, col="blue")
lines(ma3, col="green")
```

```{r}
plot(tpm.ts)
lines(ksmooth(time(tpm.ts), tpm.ts, "normal", bandwidth = 1/5), col = "red")
```

### Tasa Básica Pasiva

```{r}
tbp <- read.csv("tbp.csv", sep = ";", header = T)

tbp$TBP <- gsub(",", ".", tbp$TBP)

tbp$TBP <- as.numeric(tbp$TBP)

tbp <- cola(tbp)

tbp <- tbp$TBP

tbp.ts <-ts(tbp, start = c(2023, 1), frequency = 365)

plot.ts(tbp.ts, main = "Fig 3: Tasa Básica Pasiva 2023", col = "blue", ylab = "TPM", xlab = " (días)")

lag2.plot(precio.ts, tbp.ts, 15)
```

```{r}
lag.plot(tbp.ts, lags = 1, set.lags = 3)
lag.plot(tbp.ts, lags = 1, set.lags = 7)
lag.plot(tbp.ts, lags = 1, set.lags = 15)
lag.plot(tbp.ts, lags = 1, set.lags = 30)
lag.plot(tbp.ts, lags = 1, set.lags = 60)
lag.plot(tbp.ts, lags = 1, set.lags = 90)
```

```{r}
fit <- lm(tbp.ts ~ time(tbp.ts), na.action = NULL)

plot(resid(fit))
plot(diff(tbp.ts))

acf(tbp.ts, 15)
acf(resid(fit), 15)
acf(diff(tbp.ts), 15)
```

```{r}
ma <- filter(tbp.ts, rep(1/30,30), sides=2)
ma2 <- filter(tbp.ts, rep(1/90,90), sides=2)
ma3 <- filter(tbp.ts, rep(1/120,120), sides=2)
plot(tbp.ts)
lines(ma, col="red")
lines(ma2, col="blue")
lines(ma3, col="green")
```

```{r}
plot(tbp.ts)
lines(ksmooth(time(tbp.ts), tbp.ts, "normal", bandwidth = 0.2), col = "red")
```

### Federal Funds Effective Rate (FFER)

La tasa de fondos federales es la tasa de interés a la que las instituciones depositarias intercambian fondos federales (saldos mantenidos en los bancos de la Reserva Federal) entre sí durante la noche. Cuando una institución depositaria tiene saldos excedentes en su cuenta de reserva, presta a otros bancos que necesitan saldos mayores. En términos más simples, un banco con exceso de efectivo, lo que a menudo se conoce como liquidez, prestará a otro banco que necesita aumentar rápidamente la liquidez. La tasa que la institución prestataria paga a la institución prestamista se determina entre los dos bancos; la tasa promedio ponderada para todos estos tipos de negociaciones se denomina tasa efectiva de fondos federales. La tasa efectiva de fondos federales está determinada esencialmente por el mercado, pero la Reserva Federal influye en ella a través de operaciones de mercado abierto para alcanzar la tasa objetivo de fondos federales.

```{r}
ffer <- read.csv("DFF.csv", sep = ",", header = T)

ffer <- ffer$DFF

ffer.ts <- ts(ffer, start = c(2023, 1), frequency = 365)

plot.ts(ffer.ts, main = "Fig 4: FFER 2023", col = "blue", ylab = "FFER", xlab = "Tiempo (meses)")

lag2.plot(precio.ts, ffer.ts, 15)
```

```{r}
summary(ffer.ts)
```

```{r}
lag.plot(ffer.ts, lags = 1, set.lags = 1)
lag.plot(ffer.ts, lags = 1, set.lags = 3)
lag.plot(ffer.ts, lags = 1, set.lags = 6)
```

```{r}
fit <- lm(ffer.ts ~ time(ffer.ts), na.action = NULL)

plot(resid(fit))
plot(diff(ffer.ts))

acf(ffer.ts, 1)
acf(resid(fit), 1)
acf(diff(ffer.ts), 1)
```

```{r}
ma <- filter(ffer.ts, rep(1/2,2), sides=2)
ma2 <- filter(ffer.ts, rep(1/3,3), sides=2)
ma3 <- filter(ffer.ts, rep(1/6,6), sides=2)
plot(ffer.ts)
lines(ma, col="red")
lines(ma2, col="blue")
lines(ma3, col="green")
```

```{r}
plot(ffer.ts)
lines(ksmooth(time(ffer.ts), ffer.ts, "normal", bandwidth = 0.2), col = "red")
```

### Índice de Precios al Consumidor (IPC)

```{r}
ipc <- read.csv("ipc.csv", sep = ";")

ipc$Nivel <- gsub(",", ".", ipc$Nivel)

ipc$Nivel <- as.numeric(ipc$Nivel)

ipc <- cola(ipc)

ipc.ts <- ts(ipc$Nivel, frequency = 12)

plot.ts(ipc.ts, main = "Fig 5: índice de Precios al Consumidor 2023", col = "blue", ylab = "IPC", xlab = "Tiempo (meses)")

days_in_month <- c(31, 28, 31, 30, 31, 30, 31, 31, 30, 31, 30, 31)  # 2023 is not a leap year

# Resample the imae.ts by repeating each month's value for the corresponding number of days
ipc.ts_daily <- rep(ipc.ts, times = days_in_month)

# Create a new time series object with daily frequency
ipc.ts.diaria <- ts(ipc.ts_daily, start = c(2023, 1), frequency = 365)

lag2.plot(precio.ts, ipc.ts.diaria, 15)
```

```{r}
summary(ipc.ts)
```

```{r}
lag.plot(ipc.ts, lags = 1, set.lags = 1)
lag.plot(ipc.ts, lags = 1, set.lags = 3)
lag.plot(ipc.ts, lags = 1, set.lags = 6)
```

```{r}
fit <- lm(ipc.ts ~ time(ipc.ts), na.action = NULL)

plot(resid(fit))
plot(diff(ipc.ts))

acf(ipc.ts, 1)
acf(resid(fit), 1)
acf(diff(ipc.ts), 1)
```

```{r}
ma <- filter(ipc.ts, rep(1/2,2), sides=2)
ma2 <- filter(ipc.ts, rep(1/3,3), sides=2)
ma3 <- filter(ipc.ts, rep(1/6,6), sides=2)
plot(ipc.ts)
lines(ma, col="red")
lines(ma2, col="blue")
lines(ma3, col="green")
```

```{r}
plot(ipc.ts)
lines(ksmooth(time(ipc.ts), ipc.ts, "normal", bandwidth = 0.2), col = "red")
```

### Índice Mensual de Actividad Económica (IMAE)

```{r}
imae <- read.csv("imae.csv", sep = ";")

imae$Nivel <- gsub(",", ".", imae$Nivel)

imae$Nivel <- as.numeric(imae$Nivel)

imae <- cola(imae)

imae.ts <- ts(imae$Nivel, frequency = 12)

plot.ts(imae.ts, main = "Fig 6: Índice Mensual de Actividad Económica 2023", col = "blue", ylab = "IMAE", xlab = "Tiempo (meses)")

days_in_month <- c(31, 28, 31, 30, 31, 30, 31, 31, 30, 31, 30, 31)

imae_daily <- rep(imae.ts, times = days_in_month)

imae.ts.diaria <- ts(imae_daily, start = c(2023, 1), frequency = 365)

lag2.plot(precio.ts, imae.ts.diaria, 15)
```

```{r}
summary(imae.ts)
```

```{r}
lag.plot(imae.ts, lags = 1, set.lags = 1)
lag.plot(imae.ts, lags = 1, set.lags = 3)
lag.plot(imae.ts, lags = 1, set.lags = 6)
```

```{r}
fit <- lm(imae.ts ~ time(imae.ts), na.action = NULL)

plot(resid(fit))
plot(diff(imae.ts))

acf(imae.ts, 1)
acf(resid(fit), 1)
acf(diff(imae.ts), 1)
```

```{r}
ma <- filter(imae.ts, rep(1/2,2), sides=2)
ma2 <- filter(imae.ts, rep(1/3,3), sides=2)
ma3 <- filter(imae.ts, rep(1/6,6), sides=2)
plot(imae.ts)
lines(ma, col="red")
lines(ma2, col="blue")
lines(ma3, col="green")
```

```{r}
plot(imae.ts)
lines(ksmooth(time(imae.ts), imae.ts, "normal", bandwidth = 1/5), col = "red")
```

# CORRELACIÓN

```{r}
precio.ts_uni <- ts(as.vector(precio.ts))
tpm.ts_uni <- ts(as.vector(tpm.ts))
ccf_result <- ccf(precio.ts_uni, tpm.ts_uni)
plot(precio.ts, tpm.ts)
cor(as.vector(precio.ts), as.vector(tpm.ts))
plot(cbind(precio.ts, tpm.ts))
```

```{r}
library(rugarch)
library(zoo)

all_data <- merge(precio.ts, ffer_daily.ts, tpm.ts)
all_data <- na.omit(all_data)

returns <- diff(log(all_data[,1]))

exog_vars <- all_data[,2:3]
exog_vars <- exog_vars[-1,]

spec <- ugarchspec(
  variance.model = list(model = "sGARCH", garchOrder = c(1,1), 
                        external.regressors = exog_vars),
  mean.model = list(armaOrder = c(1,1), include.mean = TRUE),
  distribution.model = "norm"
)

fit <- ugarchfit(spec, returns)

print(fit)

forecast_exog <- matrix(c(
  rep(tail(exog_vars[,1], 1), 7),
  rep(tail(exog_vars[,2], 1), 7)
), ncol = 2)

forecast <- ugarchforecast(fit, n.ahead = 7, external.forecasts = list(mregfor = forecast_exog))

volatility_forecast <- sigma(forecast)
print(volatility_forecast)

plot(volatility_forecast, type = "l", main = "Forecasted Volatility", 
     xlab = "Days", ylab = "Volatility")
```

```{r}
expand_monthly_to_daily <- function(monthly_vector, year) {
  dates <- seq(as.Date(paste0(year, "-01-01")), as.Date(paste0(year, "-12-31")), by = "day")

  daily_vector <- numeric(length(dates))

  current_month <- 1
  for (i in seq_along(dates)) {
    if (month(dates[i]) > current_month) {
      current_month <- month(dates[i])
    }
    daily_vector[i] <- monthly_vector[current_month]
  }

  daily_ts <- ts(daily_vector, frequency = 365)
  
  return(daily_ts)
}

year <- 2023

ffer_daily.ts <- expand_monthly_to_daily(ffer$FEFUNDS, year)

ffer_daily.ts_uni <- ts(as.vector(ffer_daily.ts))
ccf_result <- ccf(precio.ts_uni, ffer_daily.ts_uni)
plot(precio.ts, ffer_daily.ts)
cor(as.vector(precio.ts), as.vector(ffer_daily.ts))
plot(cbind(precio.ts, ffer_daily.ts))
```
