---
title: "Series de tiempo"
author: "ARIMAX TBP Y TMP"
date: "2024-08-26"
output: html_document
---

```{r setup, include=FALSE}
knitr::opts_chunk$set(echo = TRUE)

library(readr)
library(ggplot2)
library(lubridate)
library(TSA)
library(TTR)
library(tseries)
library(forecast)
library(TSstudio)
library(rugarch)
library(astsa)
library(gridExtra)
library(FinTS)
library(stargazer)
library(lmtest)
library(car)
library(strucchange)


setwd("C:/Users/Caro/OneDrive - Universidad de Costa Rica/Escritorio/Caro UCR/II semestre 2024/Series de tiempo/Proyecto código/Proyecto-Series-de-Tiempo/")


```

# Tasa de Política Monetaria

```{r}
tpm <- read.csv("tpm.csv", sep = ";", header = T)
tpm <- tpm[-1,]

colnames(tpm)[2:2] <- c("TPM")

tpm$TPM <- gsub(",", ".", tpm$TPM)

tpm$TPM <- as.numeric(tpm$TPM)

tpm <- tpm$TPM

tpm <- tpm

tpm.ts <- ts(tpm, start = c(2023,1), frequency = 365)
print(tpm.ts)

plot.ts(tpm.ts, main = "Fig 2: Tasa de Política Monetaria 2023", col = "blue", ylab = "TPM", xlab = " (días)")


```

### Tasa Básica Pasiva

```{r}
tbp <- read.csv("tbp.csv", sep = ";", header = T)
tbp <- tbp[-1,]

colnames(tbp)[2:2] <- c("TBP")

tbp$TBP <- gsub(",", ".", tbp$TBP)

tbp$TBP <- as.numeric(tbp$TBP)

tbp <- tbp$TBP

tbp.ts <-ts(tbp, start = c(2023, 1), frequency = 365)

plot.ts(tbp.ts, main = "Fig 3: Tasa Básica Pasiva 2023", col = "blue", ylab = "TPM", xlab = " (días)")

```

## TEST para ver la estacionalidad

```{r}
adf.test(tpm.ts)
adf.test(tbp.ts)
```
Por tanto, como los p-valores son superiores a 0.05, las series no son estacionarias


```{r}
#adf.test(tpm.spl.ts)
#adf.test(tbp.spl.ts)
```
# Tipo de cambio

```{r}
cola <- function(x){
  if(nrow(x) > 60){
    return(x <- tail(x, 365))
  } else{
    return(x <- tail(x, 12))
  }
}

#cola <- function(x){
  #return(x)
#}
```

## Lectura de los datos

### Tasa de cambio CRC/USD

```{r}
cambio <- read.csv("cambio2.csv", sep = ";", header = F)

cambio <- cola(cambio)

colnames(cambio)[1:2] <- c("Compra", "Venta")

precio <- (cambio$Compra + cambio$Venta)/2

precio.ts <- ts(precio, start = c(2023, 1), frequency = 365)
```

### Transformación
```{r}
rend.log <- diff(log(precio.ts))
acf(rend.log)
```

```{r}

adf.test(rend.log)
```

Es estacionario.

# Separación datos

```{r}
# Endogena
estacionaria <- cbind(rend.log)
  
muestra_end <- window(estacionaria,
                      start = c(2023, 1),
                      end = c(2023,336),
                      freq = 365)

# Exogena
muestra_exo <- tpm.ts

   # Exogena para la estimacion
   muestra_exo1 <- window(muestra_exo, 
                          start = c(2023, 1),
                          end = c(2023,335),
                          freq = 365)

   # Exogena para la proyeccion
   muestra_exo2 <- window(muestra_exo,
                          start = c(2023, 336),
                          end = c(2023, 365),
                          freq = 365)

```

# Correlograma

```{r}
# Correlograma
ts_cor(estacionaria)
```

A partir de los gráficos se identifica que q = 1 y p = 1.
Entonces es un modelo arimax(1,1,1)

# Modelo ARIMAX
```{r}
arimax <- arima(muestra_end,
                order = c(1, 1, 1), 
                xreg = muestra_exo1,
                method = "ML")
summary(arimax)
```
 
```{r}
print(length(muestra_end))
print(length(muestra_exo1))
```

```{r}
coeftest(arimax)
```

### TBP

```{r}
# Endogena

# Exogena
muestra_TPB <- tbp.ts

   # Exogena para la estimacion
   muestra_TBP1 <- window(muestra_TPB , 
                          start = c(2023, 1),
                          end = c(2023,335),
                          freq = 365)

   # Exogena para la proyeccion
   muestra_TBP2<- window(muestra_TPB,
                          start = c(2023, 336),
                          end = c(2023, 365),
                          freq = 365)

```

A partir de los gráficos se identifica que q = 1 y p = 1.
Entonces es un modelo arimax(1,1,1)

# Modelo ARIMAX
```{r}
arimax <- arima(muestra_end,
                order = c(1, 1, 1), 
                xreg = muestra_TBP1,
                method = "ML")
summary(arimax)
```
 

```{r}
coeftest(arimax)
```























# Análisis exploratorio

## ACF

```{r}
acf(tpm.ts, lag = 365)
```

## Suavizar

```{r}
# Definir el tamaño de la ventana de la media móvil
k <- 30  # Ventana de 30 días

# Crear un filtro de media móvil
filtro <- rep(1/k, k)

# Aplicar la media móvil a la serie temporal
tpm.suavizado <- filter(tpm.ts, filtro, sides = 1)  # "sides = 2" realiza un suavizado centrado

# Visualizar los resultados
plot(tpm.ts, col = "blue", lwd = 2, ylab = "TPM", main = "Serie Original vs Suavizada")
lines(tpm.suavizado, col = "red", lwd = 2)
legend("topright", legend = c("Original", "Suavizado (30 días)"), col = c("blue", "red"), lwd = 2)


```

`

```{r}
# Crear un filtro ponderado
k <- 60 # Tamaño de la ventana
pesos <- seq(1, k) / sum(seq(1, k))  # Ponderaciones
tpm.suavizado_ponderado <- filter(tpm.ts, pesos, sides = 2)

# Visualizar resultados
plot(tpm.ts, col = "blue", lwd = 2, ylab = "TPM", main = "Serie Original vs Suavizada")
lines(tpm.suavizado_ponderado, col = "red", lwd = 2)
legend("topright", legend = c("Original", "Suavizado Ponderado"), col = c("blue", "red"), lwd = 2)

```

```{r}
# Suavizado por splines
tpm.spl <- smooth.spline(time(tpm.ts), tpm.ts, spar = 0.65)  # Ajustar el parámetro spar para controlar la suavidad

# Visualizar resultados
plot(tpm.ts, col = "blue", lwd = 2, ylab = "TPM", main = "Serie Original vs Suavizada por Splines")
lines(tpm.spl, col = "red", lwd = 2)
legend("topright", legend = c("Original", "Suavizado por Splines"), col = c("blue", "red"), lwd = 2)

```
```{r}
tpm.spl.ts <- ts(tpm.spl$y, start = start(tpm.ts), frequency = frequency(tpm.ts))

# Verificar el resultado
print(tpm.spl.ts)
```
```{r}
tpm_dif1 <- diff(log(tpm.spl.ts))
acf(tpm_dif1)
```




```{r}
acf(tpm.spl.ts, lag = 365)
```




```{r}
tpm.spl.dif1 <- diff(tpm.spl.ts, differences = 1)
plot(tpm.spl.dif1)
```




## ACF

```{r}
acf(tbp.ts, lag = 365)
```

## Suavizar

```{r}
# Definir el tamaño de la ventana de la media móvil
k <- 7  # Ventana de 30 días

# Crear un filtro de media móvil
filtro <- rep(1/k, k)

# Aplicar la media móvil a la serie temporal
tbp.suavizado <- filter(tbp.ts, filtro, sides = 1)  # "sides = 2" realiza un suavizado centrado

# Visualizar los resultados
plot(tbp.ts, col = "blue", lwd = 2, ylab = "TPM", main = "Serie Original vs Suavizada")
lines(tbp.suavizado, col = "red", lwd = 2)
legend("topright", legend = c("Original", "Suavizado (30 días)"), col = c("blue", "red"), lwd = 2)


```


```{r}
# Crear un filtro ponderado
k <- 14 # Tamaño de la ventana
pesos <- seq(1, k) / sum(seq(1, k))  # Ponderaciones
tbp.suavizado_ponderado <- filter(tbp.ts, pesos, sides = 2)

# Visualizar resultados
plot(tbp.ts, col = "blue", lwd = 2, ylab = "TPM", main = "Serie Original vs Suavizada")
lines(tbp.suavizado_ponderado, col = "red", lwd = 2)
legend("topright", legend = c("Original", "Suavizado Ponderado"), col = c("blue", "red"), lwd = 2)

```

```{r}
# Suavizado por splines
tbp.spl <- smooth.spline(time(tbp.ts), tbp.ts, spar = 0.65)  # Ajustar el parámetro spar para controlar la suavidad

# Visualizar resultados
plot(tbp.ts, col = "blue", lwd = 2, ylab = "TPM", main = "Serie Original vs Suavizada por Splines")
lines(tbp.spl, col = "red", lwd = 2)
legend("topright", legend = c("Original", "Suavizado por Splines"), col = c("blue", "red"), lwd = 2)

```
```{r}
tbp.spl.ts <- ts(tbp.spl$y, start = start(tbp.ts), frequency = frequency(tbp.ts))

# Verificar el resultado
print(tbp.spl.ts)
```

```{r}
tbp_dif1 <- diff(log(tbp.spl.ts))
acf(tbp_dif1, lag = 100)
```





